臺灣花蓮地方法院刑事判決
110年度原侵訴字第11號
公  訴  人  臺灣花蓮地方檢察署檢察官
被      告  余智葦
選任辯護人  陳鈺林律師(法扶律師)
上列被告因妨害性自主案件，經檢察官提起公訴（110年度偵字
第205號），本院判決如下：
    主  文
余智葦對於十四歲以上未滿十六歲之女子為性交，處有期徒刑參
月。 
    事  實
余智葦因中度智能不足，致其辨識行為違法或依辨識而行為之能
力顯著降低，其透過網路交友軟體認識代號BS000-A109169號之
女子（民國96年4月生，名籍詳卷，下稱A女），其主觀上認A女
於109年8月3日為14歲以上未滿16歲之女子，而基於對於14歲以
上未滿16歲之女子為性交之犯意，於109年8月3日，在其位於花
蓮縣之住處內（地址詳卷），未違反A女之意願，以其陰莖插入A
女陰道，對A女為性交1次。
    理  由
壹、證據能力部分
　　本判決所引用被告余智葦以外之人於審判外之言詞或書面陳述，當事人、辯護人均同意作為證據，亦未於言詞辯論終結前聲明異議，本院審酌前開證據作成或取得狀況，均無非法或不當取證之情事，亦無顯不可信情況，故認為適當而均得作為證據。是前開證據，依刑事訴訟法第159條之5規定，均具有證據能力。其餘認定本案犯罪事實之非供述證據，查無違反法定程序取得之情形，依刑事訴訟法第158條之4規定，亦具證據能力。
貳、實體部分
一、認定犯罪事實所憑證據及理由
　　上開犯罪事實，業據被告於警詢、偵查、本院準備程序及審
    理時均坦承不諱，核與證人即告訴人A女於警詢時所為證述
    大致相符，且有對話紀錄截圖、指認犯罪嫌疑人紀錄表、花
    蓮縣政府社會處保護性個案知會單、佛教慈濟醫院財團法人
    花蓮慈濟醫院110年12月2日慈醫文字第1100003336號函暨附
    件病歷、臺灣基督教門諾會醫療財團法人門諾醫院111年1月
    26日基門醫亮字第000-0000號函暨附件精神鑑定報告書、真
    實姓名對照表在卷可佐，足認被告所為任意性自白與事實相
    符，應堪採信。綜上，本件事證明確，被告對於十四歲以上
    未滿十六歲之女子為性交犯行堪以認定，應予依法論科。
二、論罪科刑
　㈠按刑法上犯罪之故意，祇須對於犯罪事實有所認識，有意使
    其發生或其發生不違背其本意，仍予以實施為已足，不以行
    為人主觀之認識與客觀事實兩相一致為必要，故行為人主觀
    上欲犯某罪，事實上卻犯他罪時，依刑罰責任論之主觀主義
    思潮，首重行為人之主觀認識，應以行為人主觀犯意為其適
    用原則，犯罪事實與行為人所知有異，依「所犯重於所知者
    ，從其所知」之法理，自應適用行為人主觀上所認識之該罪
    論處（最高法院104年度台上字第265號刑事判決意旨參照）
    。經查，A女係96年4月出生，有其個人戶籍資料、真實姓名
    對照表附卷足稽（見彌封卷第27頁），是本案被告行為時，
    A女為年滿13歲、未滿14歲之女子。被告雖供稱：我知道A女
    讀○○國中（校名詳卷）等語。惟參諸A女於警詢時陳述：被
    告知道我未成年，但我的正確年紀被告不清楚等語（見警卷
    第23頁），復觀諸2人之對話截圖，2人聊天過程中從未提及
    A女年齡（見偵卷第33至43頁），堪認A女確實未向被告提及
    其年齡。而參酌被告與A女於網路交友軟體上認識至發生性
    行為僅約半個月，此經A女於警詢時陳述明確(見警卷第21頁
    )，故雙方認識時間非長，而自A女傳送予被告之自拍照中，
    可見A女眼尾畫有深色眼線（見彌封卷第9頁），又我國國民
    教育制度，倘別無特別因素提早或延後入學，國中學生之年
    齡應係介於12歲至15歲之間，本院考量本案中A女從未告知
    被告年齡，2人認識時間不長且衡以一般人化妝後可能造成
    其外表看起來比實際年齡成熟之情形，再卷內並無其他證據
    足證被告於行為時確實知悉A女未滿14歲，揆諸前開說明，
    依「所犯重於所知，從其所知」法理，基於罪證有疑、利歸
    被告之法則，應採取有利於被告之認定，而認被告主觀上係
    認知A女為14歲以上未滿16歲之女子。公訴意旨認被告所為
    係犯刑法第227條第1項之對於未滿14歲之女子為性交罪，即
    有未恰，惟因係屬同一基本社會事實，並經本院當庭告知變
    更後之罪名（見本院卷第281頁），而保障被告之防禦權，
    本院即得依刑事訴訟法第300條變更論罪法條。
　㈡核被告所為，係犯刑法第227條第3項之對於十四歲以上未滿
    十六歲之女子為性交罪。又上開條文係以被害人年齡係14歲
    以上未滿16歲所設特別處罰規定，自無庸依兒童及少年福利
    與權益保障法第112條第1項前段規定加重其刑。
　㈢被告依刑法第19條第2項規定減輕其刑：
　　按刑法第19條有關行為刑事責任能力之規定，係指行為人於
    行為時，因精神障礙或其他心智缺陷之生理原因，其辨識行
    為違法之能力（學理上稱為辨識能力）或依其辨識而行為之
    能力（學理上稱為控制能力），因而不能、欠缺或顯著減低
    之心理結果者而言。其中精神障礙或其他心智缺陷之生理原
    因要件，事涉醫學上精神病科之專門學識，自有選任具該專
    門知識經驗者或囑託專業醫療機構加以鑑定之必要。倘經鑑
    定結果，行為人行為時確有精神障礙或其他心智缺陷，則其
    辨識行為違法或依其辨識而行為之能力，是否屬於不能、欠
    缺或顯著減低之心理結果，應由法院本於職權判斷評價之（
    最高法院105年度台上字第1427號刑事判決意旨參照）。經
    查，經本院囑託門諾醫院鑑定被告為本案犯行時之精神狀態
    ，該院回覆之鑑定結果略以：⒈精神科診斷：中度智能不足⒉
    結論：個案（即被告）自小呈現智能發展遲緩，其抽象認知
    及人際能力發展障礙，學習能力、溝通能力、意思表達能力
    受限。對於一般語意之認識有限且常常解釋錯誤。…以其中
    度智能障礙之功能（約小學中低年級心智功能），評估其記
    憶力、認知理解能力有限…依以上資料，鑑定判斷行為當時
    之心神狀態符合刑法第19條第2項「致其為意思表示或受意
    思表示，或辨識其意思表示之效果之能力，顯有不足」之狀
    態等情，有臺灣基督教門諾會醫療財團法人門諾醫院111年1
    月26日基門醫亮字第000-0000號函暨附件精神鑑定報告書附
    卷可憑（見本院卷第149至161頁）。上開精神鑑定報告書係
    參酌被告病史、個人生活史、卷內相關證據，本於專業知識
    與臨床經驗，綜合被告症狀所為判斷，無論鑑定人之資格、
    理論基礎、鑑定方法及論理過程，均無瑕疵，所為上開鑑定
    結果，自屬可採。是本院審酌被告前揭精神鑑定結果，認被
    告為本案犯行時，其精神狀態雖未達到不能辨識其行為違法
    或欠缺依其辯識而行為之程度，惟其辨識行為違法或依其辨
    識而行為之能力已因前揭精神障礙而顯著降低，應依刑法第
    19條第2項規定，減輕其刑。
  ㈣辯護人雖以：被告有中度智能障礙，對於刑法第227條與14歲
    以上未滿16歲之女子性交規定，缺乏認識，難期待被告瞭解
    刑罰規範，故可非難性低於一般人，應依刑法第16條規定免
    除或減輕其刑。惟按：刑法第16條所規定之違法性錯誤之情
    形，採責任理論，亦即依違法性錯誤之情節，區分為有正當
    理由而無法避免者，應免除其刑事責任，而阻卻犯罪之成立
    ，至非屬無法避免者，則不能阻卻犯罪成立，僅得按其情節
    減輕其刑之不同法律效果。然法律頒布，人民即有知法守法
    義務；是否可以避免，行為人有類如民法上之善良管理人之
    注意義務，不可擅自判斷，任作主張。而具反社會性之自然
    犯，其違反性普遍皆知，自非無法避免(最高法院100年度台
    上字第156號刑事判決意旨參照)。查被告於警詢時自承知道
    與未成年人發生性行為已觸法，於精神鑑定時亦向醫生表示
    知道不可與未成年女性發生性行為等情(見警卷第13頁、本
    院卷第153頁)，足見被告對自己本案犯行具有違法性認識，
    並無刑法第16條所規定違法性錯誤之情形，自無刑法第16條
    規定之適用。
　㈤爰審酌被告與告訴人於網路交友軟體認識，雖知不得對於14
    歲以上未滿16歲之女子為性交行為，仍貿然與14歲以上未滿
    16歲之告訴人為性交行為1次，影響告訴人身心發展，所為
    實不可取；惟念及被告始終坦承犯行之犯後態度，前無犯罪
    紀錄之素行，有臺灣高等法院被告前案紀錄表在卷可按，又
    被告行為時年紀尚輕，犯罪之手段尚屬平和，且其雖有調解
    意願，然因告訴人表示無調解意願（見本院卷第73至74、83
    頁），致未能達成調（和）解；兼衡其自陳花農畢業之智識
    程度，業工，薪水均交給叔叔，需扶養弟妹，現與阿公、阿
    嬤同住，本身有中度智能障礙等一切情狀，量處如主文所示
    之刑。又被告所犯之罪雖不得易科罰金，然依刑法第41條第
    3項之規定，仍得聲請易服社會勞動，附此敘明。
　㈥不予緩刑之說明
　　辯護人雖請求給予被告緩刑之宣告，惟被告知悉告訴人為14
    歲以上未滿16歲之人，竟仍與告訴人為性交行為，影響告訴
    人身心甚鉅，其於犯罪後雖已坦承全部犯行，然其迄未能與
    告訴人達成和解並取得告訴人之原諒，可知告訴人所受損害
    迄今未獲任何填補，而本院已參酌被告中度智能不足、犯罪
    情節及犯後態度等，適度量刑，再經審酌上開情狀，認無以
    暫不執行為適當之情形，故不併予緩刑之宣告。
　㈦被告無刑法第87條第2項施以監護處分之必要
　　末按有第19條第2項及第20條之原因，其情狀足認有再犯或
    有危害公共安全之虞時，於刑之執行完畢或赦免後，令入相
    當處所，施以監護。但必要時，得於刑之執行前為之，被告
    行為時即111年2月18日修正公布前之刑法第87條第2項定有
    明文。查本案被告固因刑法第19條第2項之規定減輕其刑，
    惟考量前開精神鑑定結果被告為中度智能不足，其辨識能力
    或控制能力僅係顯著減低而非不能或欠缺，且前開精神鑑定
    報告記載被告性侵害危險評估為「中低再犯風險」，被告亦
    有定期接受慈濟醫院之心理衡鑑，此外，被告在本案發生前
    、後，均無涉犯其他妨害性自主案件之情形，有臺灣高等法
    院被告前案紀錄表在卷可查，故無具體事證足認被告有再犯
    或危害公共安全之虞，本院審酌上情，認無令被告入監護處
    所施以監護處分之必要，附此敘明。
據上論斷，應依刑事訴訟法第299條第1項前段、第300條，判決
如主文。
本案經檢察官乙○○提起公訴，檢察官江昂軒、蕭百麟到庭執行職
務。
中　　華　　民　　國　　111 　年　　4 　　月　　29　　日
　　　　　　　　　刑事第五庭  審判長  法　官  粘柏富　
　　　　　　　　　                    法　官  邱韻如
　　　　　　　　　　　　　　　   　　 法　官  施孟弦
以上正本證明與原本無異。
如不服本判決應於收受送達後20日內向本院提出上訴書狀，並應
敘述具體理由。其未敘述上訴理由者，應於上訴期間屆滿後20日
內向本院補提理由書(均須按他造當事人之人數附繕本)「切勿逕
送上級法院」。告訴人或被害人如對於本判決不服者，應具備理
由請求檢察官上訴，其上訴期間之計算係以檢察官收受判決正本
之日期為準。
辯護人依據刑事訴訟法第346條、公設辯護人條例第17條及律師
法第32 條第2項、第36條等規定之意旨，尚負有提供法律知識、
協助被告之義務（含得為被告之利益提起上訴，但不得與被告明
示之意思相反）。
因疫情而遲誤不變期間，得向法院聲請回復原狀。
中　　華　　民　　國　　111 　年　　5 　　月　　2 　　日

                                      書記官  張瑋庭
附錄本案論罪科刑法條：
刑法第227條第3項
對於十四歲以上未滿十六歲之男女為性交者，處七年以下有期徒
刑。